臺灣高等法院民事判決　　　　　　　 100年度重上國字第10號
上　訴　人　臺北市監理處
法定代理人　鄭俊明
訴訟代理人　葉建廷律師
　　　　　　李珮瑄律師
被　上訴人　臺灣新光商業銀行股份有限公司
法定代理人　李增昌
訴訟代理人　丁子芫律師
上列當事人間請求國家賠償事件，上訴人對於中華民國100年1月
31日臺灣臺北地方法院99年度重國字第5號第一審判決提起上訴
，被上訴人為訴之減縮，本院於100年10月11日言詞辯論終結，
判決如下：
    主      文
原判決除減縮部分外廢棄。
上開廢棄部分，被上訴人在第一審之訴及假執行之聲請均駁回。
第一、二審訴訟費用（除減縮部分外）由被上訴人負擔。
    事實及理由
一、程序部分：按「訴之變更或追加，非經他造同意，不得為之
    。但第二百五十五條第一項第二款至第六款情形，不在此限
    」，民事訴訟法第446條第1項定有明文。被上訴人於原審請
    求之本金為新臺幣（下同）10,290,389元，於本院將之減縮
    為10,251,691元（見本院卷第218頁），核屬民事訴訟法第
    255條第1項第3款「減縮應受判決事項之聲明者」，應予准
    許。
二、被上訴人主張：伊公司原名為誠泰商業銀行股份有限公司（
    下稱誠泰銀行），於民國94年12月31日與臺灣新光商業銀行
    股份有限公司（下稱新光銀行）合併，以誠泰銀行為存續銀
    行，並更名為新光銀行。訴外人即受告知人杜志國為上訴人
    第二科科員，負責汽車新領牌照審核及資料鍵入、修改業務
    ，為依法令從事於公務之人。訴外人何昆陽為台灣寶麗潔股
    份有限公司（下稱寶麗潔公司）及台灣邦尼喜股份有限公司
    （下稱邦尼喜公司）之實際負責人，訴外人蕭富友為其友人
    ，何昆陽為向伊詐得貸款，分別向寶麗潔公司之登記名義負
    責人邱素芸、副總經理陳志剛及邦尼喜公司登記名義負責人
    程維任佯稱因寶麗潔公司營運所需，需以寶麗潔公司、陳志
    剛及程維任名義購置公務車，故邱素芸、程維任將身分證影
    本交付何昆陽，何昆陽再交付蕭富友。蕭富友另尋得第三人
    黃文孝為購車人頭，向黃文孝謊稱可以較低價格代購賓士廠
    牌汽車，並為全額貸款，致黃文孝陷於錯誤，將身分證影本
    交付蕭富友。蕭富友再持偽刻之檢驗章、汽車新領牌照登記
    書、進口貨物完稅證明書及出廠證明書等偽造文件，向杜志
    國申請牌照，杜志國明知蕭富友所持上開文件均係偽造，竟
    利用職務上機會，將已通過「交通工具排放空氣污染檢驗及
    處理辦法」，但尚未申請牌照之車輛車身號碼WDB0000000A4
    46919、WDB0000000A446757、WDB0000000A745872、WDB0000
    000A774639登入公路監理資訊系統（下稱監理系統），旋即
    在該系統內進行車籍修改，將車身號碼修正為未經車輛測試
    且為前揭不實文件所載之車身號碼WDB0000000A382443、WDB
    0000000A416801、WDB0000000A111023、WDB0000000A3239，
    進而核發車牌號碼5967-ED、1285-EG、1258-EH及7236-EH之
    牌照，蕭富友再持上開牌照資料，以程維任、寶麗潔公司、
    陳志剛及黃文孝之名義，向伊辦理貸款，伊承辦人員誤認為
    合法進口且領有牌照之車輛，陸續於94年1月18日、同年2月
    25日、4月7日及4月29日核貸1,170萬元及撥款，並分別由何
    昆陽及蕭富友領取上開貸款。嗣上開車輛僅繳交3-6期貸款
    後拒不繳款，尚餘10,290,389元未清償，且因該等車輛不存
    在，伊無從依動產擔保予以拍賣受償。杜志國明知何昆陽及
    蕭富友所持文件均係偽造，仍基於詐欺取財之犯意，核發車
    牌，致伊誤信而核貸，於貸款未能繼續繳款時亦無從藉由拍
    賣系爭車輛受償，其前開行為顯係故意不法侵害伊之財產權
    及表意自由，上訴人自應就伊所受損害負賠償責任。爰依國
    家賠償法第2條第2項之規定，求為命上訴人給付10,290,389
    元及自起訴狀繕本送達翌日起加計法定遲延利息之判決。
    上訴人則以：杜志國之職務範圍不及於修改環保署傳入之車
    身號碼等資料，所為利用當時公路電腦系統之漏洞，製作不
    實之領牌審核紀錄並核發牌照等，僅係利用履行職務之機會
    、時間及處所為個人犯罪行為，非為執行職務行使公權力之
    行為。又被上訴人主張之前開貸款債權無法收回之損害，屬
    純粹經濟上之損失，非國家賠償法第2條第2項所稱人民之自
    由及權利，其無從就此向伊求償。況被上訴人所受損害係蕭
    富友及何昆陽利用車牌登記資料向其詐借款項所致，杜志國
    核發牌照之行為僅為其利益受損之條件之一，無相當因果關
    係存在。又其辦理汽車貸款業務，本應踐行查驗審核之程序
    ，其漏未執行相關徵信、授信程序所招致之風險，應由其自
    行承擔，況其對於市價高達數百萬元之系爭車輛未踐行實地
    驗車之徵信程序，或於驗車時未核對現場車輛之引擎號碼或
    車身號碼，亦未確實核對相關文件，僅憑汽車新領牌照登記
    書、進口貨物完稅證明書、出廠證明書及牌照等書面文件資
    料即核准貸款，復未依「誠泰銀行辦理汽車分期付款貸款辦
    法」之相關規定將款項撥入車商帳戶或開具票據交付車商，
    其就損害之發生亦與有過失。再被上訴人至遲於95年間其承
    辦系爭貸款業務之人員至法務部調查局臺北市調查處接受調
    查時，即已知悉系爭車輛失竊及引擎、車身號碼不符等疑有
    伊相關人員涉案一情，其遲於98年5月間始以書面向伊請求
    賠償，請求權已罹於時效而消滅等語，資為抗辯。
三、原審命上訴人給付被上訴人10,290,389元，及自98年11月12
    日起加計法定遲延利息。上訴人提起上訴，聲明：
    (一)原判決除減縮部分外廢棄。
    (二)上開廢棄部分，被上訴人在第一審之訴及假執行之聲請均
      駁回。
    被上訴人答辯聲明：上訴駁回（被上訴人於本院將請求之本
    金減縮為10,251,691元）。
四、兩造不爭執之事項（見原審審字卷第34頁背面）：
  (一)訴外人杜志國為上訴人第三科科員，負責汽車新領牌照審核
    及資料鍵入之業務。蕭富友係汽車銷售業務員，何昆陽為寶
    麗潔公司及邦尼喜公司實際負責人。因何昆陽有資金週轉需
    求，以公司業務需要為由，要求不知情之寶麗潔公司名義負
    責人邱素芸、副總經理陳志剛及邦尼喜公司名義負責人程維
    任出名辦理貸款，何昆陽之友人蕭富友另尋得第三人黃文孝
    為購車人頭。嗣蕭富友自真實姓名不詳綽號「阿勇」處取得
    偽造之進口與貨物稅完（免）稅證明書、出廠證明書、汽車
    新領牌照登記書等文件，持向上訴人申請牌照。上訴人審核
    人員杜志國明知道路交通安全規則第17條第3項規定，進口
    車輛汽車所有人申請新領牌照登記，應向監理處繳驗海關進
    口與貨物完稅證明書、出廠證明、貿易商或經銷商開立統一
    發票等證明文件，再由監理處審核人員將申領車輛之車身或
    引擎號碼，鍵入二代公路監理電腦系統，而業經環保署排氣
    測試通過之車輛方能順利進入該系統領取牌照，否則監理人
    員即應退件，且明知蕭富友所持上揭進口與貨物稅完（免）
    稅證明書、出廠證明書、汽車新領牌照登記書等文件均係偽
    造，仍分別於本院98年度上訴字第4980號刑事判決附表1所
    示之時間，以已通過「交通工具排放空氣污染檢驗及處理辦
    法」測試但尚未申領牌照之車身號碼進入公路監理資訊系統
    ，並在該系統內將車身號碼修正為如申請文件所示之車身號
    碼，並登載於公文書上，據以核發牌照，杜志國上揭所為，
    涉犯刑法第213條公文書不實登載罪等情，業經臺灣臺北地
    方法院（下稱臺北地院）96年度訴字第1023號、本院於99年
    5月20日以98年度上訴字第4980號刑事案件判決有期徒刑1年
    6月，減為有期徒刑9月，現經杜志國上訴最高法院中。
  (二)綽號「阿勇」將前揭偽造之進口與貨物稅完（免）稅證明書
    、出廠證明書、汽車新領牌照登記書及牌照等資料交給蕭富
    友後，由蕭富友分別持前揭資料，以程維任、寶麗潔公司、
    陳志剛及黃文孝之名義，向被上訴人申辦汽車貸款，被上訴
    人之承辦人員因而誤信系爭車輛均為合法進口且領有牌照，
    陸續於94年1月18日、同年2月25日、4月7日及4月29日核貸
    1,170萬元及撥款，並分別由何昆陽及蕭富友取走上開貸款
    。嗣因系爭車輛僅繳交3至6期貸款金額後即拒不繳款，經被
    上訴人委外辦理車輛協尋作業始發現系爭車輛有失竊及引擎
    號碼不符等情。被上訴人遂因系爭車輛尚餘10,290,389元之
    貸款債權未受清償，且杜志國及訴外人蕭富友、何昆陽等人
    因涉犯刑法公文書不實登載罪及詐欺取材罪等業經臺灣臺北
    地方法院檢察署（下稱臺北地檢署）提起公訴並經臺北地院
    96年度訴字第1023號刑事案件判決有罪，以杜志國、蕭富友
    及何昆陽共同不法侵害其貸款債權為由，依民法第184條第
    1項及第185條之規定，提起刑事附帶民事訴訟，經臺北地院
    99年度重訴字第253號民事判決杜志國、蕭富友及何昆陽應
    連帶給付被上訴人10,290,389元及法定遲延利息確定，有貸
    款明細表、汽車新領牌照登記書4紙及臺北地院99年度重訴
    字第253號民事判決暨確定證明書在卷可稽（見原審審字卷
    第8-12頁、原審重國卷第38-46頁）。
五、被上訴人主張杜志國於審核汽車新領牌照業務時，在公路電
    腦系統內進行車籍修改並核發車牌，致被上訴人陷於錯誤核
    撥貸款受有損失，係故意不法侵害被上訴人之財產權及表意
    自由，且被上訴人所受系爭貸款債權無法收回之損害與杜志
    國違背職務核發牌照之行為間有相當因果關係，上訴人應依
    國家賠償法第2條第2項前段規定，賠償10,251,691元等情，
    為上訴人所否認，並以前開情詞置辯。經查：
  (一)按「公務員於執行職務行使公權力時，因故意或過失不法侵
    害人民自由或權利者，國家應負損害賠償責任」，國家賠償
    法第2條第2項前段定有明文。次按國家賠償法第2條第2項所
    謂行使公權力，係指公務員居於國家機關之地位，行使統治
    權作用之行為而言，包括運用命令及強制等手段干預人民自
    由及權利之行為，以及提供給付、服務、救濟、照顧等方法
    ，增進公共及社會成員之利益，以達成國家任務之行為（最
    高法院80年台上字第525號、89年台上字第2528號裁判意旨
    參照）。查公路電腦系統內經排氣測試通過之車輛車身號碼
    係由環保署傳入，監理處審核人員將申領車輛之車身號碼鍵
    入該電腦系統內，若號碼相符則得順利進入該系統領取牌照
    ，否則監理人員應予退件等情，為兩造所不爭執，業如上述
    。上訴人雖辯稱審核汽車新領牌照業務時，同一車輛之領牌
    作業，負責前階段新車領牌審核之人員，不會同時負責後階
    段之汽車車籍作業，杜志國之職務範圍僅限於前階段新車領
    牌之審核作業，不包括後階段之車籍修改，是杜志國本件車
    籍修改之行為非屬其職務行為云云。惟汽車新領牌照業務之
    作業流程與權限劃分，係上訴人內部授權權限之事宜，尚非
    外部一般民眾所得窺知，該修改車身號碼等其他車籍資料之
    行為，既屬審核汽車新領牌照業務之一環，在客觀上應足認
    與執行審核汽車新領牌照之職務有關。上訴人亦自承該公路
    電腦系統存有漏洞，即以申請之車身號碼鍵入公路電腦系統
    後，電腦畫面上之車身號碼部分欄位未被鎖住，審核人員可
    得修改該車身號碼等語。證人即94年間擔任上訴人牌照股股
    長李明正亦到場證稱：「（如果杜志國要修改車身號碼或引
    擎號碼，是否可以做到？）牌照股的同仁可以用申領者提供
    別台新車（尚未領牌照）的車身號碼及引擎號碼，在第二階
    段即被證二作修改，製造另一個車身號碼及引擎號碼，就可
    以領新牌。事實上，有無該台車修改後之車身號碼及引擎號
    碼存在，我不知道」、「（牌照股的同仁是否可以做到修改
    （不論是否合法）車身號碼及引擎號碼？）可以。但一般同
    仁不會作違法、違反職務上權限的事」、「（請求提示刑事
    96訴1023卷第186頁97年7月24日審判筆錄，你當時回答檢察
    官問承辦人員用卡號及密碼登入電腦後，是否可以更改車身
    號碼及引擎號碼，稱要看他權限多大，以杜志國當時的權限
    是可以的，此為何意？）如剛剛所述，新車只要輸入車身號
    碼及引擎號碼相符後，電腦有資料，跳出來之後，杜志國就
    可以修改車身號碼及引擎號碼。舊車一樣本來就是要修改車
    身號碼及引擎號碼。…杜志國工作十幾年，職位是科員，牌
    照組審核的人都有權限。審核的人負責新車領牌、繳銷重領
    、一般異動」等語（見原審重國卷第34-35頁）。顯示杜志
    國審核汽車新領牌照時，其在職務上確實有修改申領車輛之
    車身號碼及引擎號碼等車籍資料之權限及能力。被上訴人主
    張杜志國之職務權限範圍包括車籍資料之鍵入及修改等語，
    應屬可採。上訴人另辯稱審核汽車新領牌照業務時，審核人
    員無權修改環保署傳入之車身號碼，有錯誤時應由環保署修
    正，故杜志國所為係利用履行職務之機會及處所所為之個人
    犯罪行為，非其職務範圍內之行為云云。惟杜志國審核汽車
    新領牌照時，既得修改車身號碼及引擎號碼，又審核汽車新
    領牌照及車籍登錄之作業流程，尚非外部之一般民眾所得窺
    知，修改車身號碼及引擎號碼等車籍資料之行為，在客觀上
    自足認與執行職務有密切關聯，則杜志國之行為在客觀上既
    具備執行職務之外觀，為保護交易安全，應認屬執行職務之
    行為；且上訴人身為公務機關受理人民申請汽車新領牌照，
    亦符提供給付、服務及照顧等增進公共及社會成員利益，達
    成國家任務之公權力行為。從而，被上訴人主張上訴人科員
    杜志國利用執行審核汽車新領牌照業務之機會，進行車身號
    碼修改等與職務相關連之行為，符合國家賠償法第2條第2項
    規定執行職務行使公權力之行為，固屬可採。
  (二)次按「國家損害賠償，除依本法規定外，適用民法規定」，
    國家賠償法第5條定有明文。又按「因故意或過失，不法侵
    害他人之權利者，負損害賠償責任。故意以背於善良風俗之
    方法，加損害於他人者亦同，民法第184條第1項定有明文。
    本項規定前後兩段為相異之侵權行為類型。關於保護之法益
    ，前段為權利，後段為一般法益」（最高法院86年度台上字
    第3760號判決意旨參照）。即民法第184條第1項前段所謂之
    權利，係指私權而言，包括人格權、身分權、物權及智慧財
    產權等，至於債權或純粹經濟財產上之損失，則不包括在內
    。是債權等純粹經濟財產之利益受侵害者，僅得依民法第18
    4條第1項後段之規定，請求賠償，蓋因債權僅具相對性而不
    具典型公開性，僅得對特定債務人行使，如第三人侵害債權
    ，尚不致使債權消滅，所侵害者，僅為債權不能受清償之利
    益，即純粹經濟上之損失，須第三人故意以背於善良風俗之
    方法為之，始得成立侵權行為。而國家賠償法第2條第2項前
    段既規定國家應負損害賠償責任，限於公務員於執行職務行
    使公權力時，因故意或過失不法侵害人民自由或權利者。是
    國家賠償法第2條第2項前段保護之客體，係人民自由與權利
    ，至於純粹經濟上之損失，並非屬國家賠償之範圍。查上訴
    人科員杜志國與蕭富友等人偽造不實車籍資料，登載及核發
    不實牌照之行為，並非侵害被上訴人之自由或權利之行為，
    被上訴人縱因誤信而核貸，而有貸款債權10,251,691元未能
    受清償，被上訴人仍保有其對於各該貸款人之借款或損害賠
    償債權，即被上訴人所受債權不能受清償之利益，屬純粹經
    濟上之損失，並非屬國家賠償法第2條第2項前段保護之客體
    ，亦非權利受侵害所衍生之所失利益，被上訴人自不得依國
    家賠償法第2條第2項前段規定為國家賠償之請求。
  (三)被上訴人另主張杜志國不實製作審核通過之文件，致被上訴
    人誤信該所示車輛確實存在，而有擔保品可供取償而願貸放
    ，杜志國故意以不法之方法令被上訴人貸放款項，顯係侵害
    被上訴人之表意自由及財產權云云。惟杜志國偽造不實車籍
    資料，登載及核發不實牌照之行為，並非侵害被上訴人之財
    產權之行為，已如前述。且按「民法第761條第1項前段規定
    ，動產物權之讓與，非將動產交付，不生效力，此之所謂交
    付，固非以現實交付為限，即如依同條第1項但書及第2項、
    第3項規定之簡易交付，占有改定及指示交付，亦發生交付
    效力，此項規定於汽車物權之讓與，亦有適用。雖依道路交
    通安全規則之規定，汽車牌照應由汽車所有人向公路監理機
    關申請登記，經檢驗合格後發給之，過戶時亦同（同規則第
    8條及第15條），不過係交通主管機關基於行政權之作用，
    管理汽車動態過程之措施，故應申請登記之事項涉及新領牌
    照、過戶、變更汽車顏色、型式、輪胎雙數及尺寸等（同規
    則第23條），暨停駛、復駛、報廢、繳銷牌照及註銷牌照等
    各項，其內容及登記之效力，與汽車物權之得喪變更，尚屬
    有間，自不能因道路交通安全規則，設有公路監理機關之登
    記制度而排除民法第761規定之適用」（最高法院70年台上
    字第4771號判例要旨可循）。又按動產擔保交易法第5條規
    定：「動產擔保交易應以書面訂立契約。非經登記不得對抗
    善意第三人」。即動產物權之得、喪、變更，非以登記為依
    據，動產擔保交易契約之登記僅為對抗要件，而非生效要件
    ，被上訴人一經簽立動產擔保交易契約時，即已成為動產擔
    保交易之債權人，猶不待登記之完成自明。至上訴人依動產
    擔保交易法施行細則第3條及第6條規定，基於行政權之作用
    ，根據當事人檢送之文件辦理登記，以管理汽車動態過程之
    措施，其登記之內容及效力，與汽車物權之得喪變更，尚屬
    有間。則被上訴人身為汽車貸款之借款人暨抵押汽車之抵押
    權人，應由權利人即被上訴人確認汽車買賣合約關係是否確
    實存在、抵押汽車之占有狀態等，而非僅憑上訴人之登記文
    件，決定擔保品存在而願貸放，自無因杜志國不實製作審核
    通過之文件，致被上訴人誤信車輛確實存在，而誤為貸放可
    言。且證人即被上訴人承辦人員溫宋銘到場證稱：「（你辦
    得四台汽車貸款中有無看過實際的汽車？）有一部，就是程
    維任的那部」、「（為何那部要看實車？）因為核准貸款時
    車輛已經過戶到程維任的名下，所以總行要求我還要去拍車
    子的現況」、「（其他車子為何不用在過戶之後去拍車子的
    現況？）因為總行沒有特別要求，程維任那部是總行特別要
    求」等語（見原審重國卷第76-77頁）。顯示溫宋銘辦理借
    款之對保手續時，係依總行規定，就其中三部不須實際驗車
    ，其餘一部有就車子外觀拍照，惟未核對車身及引擎號碼。
    即被上訴人就動產擔保標的之確認，內部定有準則，並非僅
    憑上訴人之登記文件，決定擔保品存在而願貸放。被上訴人
    以杜志國故意以不法之方法令被上訴人貸放款項，係侵害被
    上訴人之表意自由云云，亦不足取。
六、綜上所述，被上訴人依國家賠償法第2條第2項前段規定，請
    求上訴人給付被上訴人10,251,691元，及自起訴狀繕本送達
    翌日即98年11月12日起加計法定遲延利息，洵屬無據，不應
    准許，其假執行之聲請亦失所依據，應併予駁回。原審（除
    減縮部分外）為上訴人敗訴之判決，尚有未合，上訴意旨指
    摘原判決此部分不當，求予廢棄，為有理由，爰由本院將原
    判決廢棄，改判如主文第二項所示。
七、本件事證已臻明確，兩造其餘攻擊防禦方法及舉證，核與判
    決結果不生影響，爰不予斟酌及論述，附此敘明。
八、據上論結，本件上訴為有理由，依民事訴訟法第450條、第
    78條，判決如主文。
中    華    民    國   100    年    11    月    1     日
                  民事第十八庭
                      審判長法  官  湯美玉
                            法  官  胡宏文
                            法  官  李慈惠
正本係照原本作成。
如不服本判決，應於收受送達後20日內向本院提出上訴書狀，其
未表明上訴理由者，應於提出上訴後20日內向本院補提理由書狀
（均須按他造當事人之人數附繕本）上訴時應提出委任律師或具
有律師資格之人之委任狀；委任有律師資格者，另應附具律師資
格證書及釋明委任人與受任人有民事訴訟法第466條之1第1項但
書或第2項（詳附註）所定關係之釋明文書影本。如委任律師提
起上訴者，應一併繳納上訴審裁判費。
中    華    民    國   100    年    11    月    2     日
                            書記官  王敬端
附註：
民事訴訟法第466條之1（第1項、第2項）：
對於第二審判決上訴，上訴人應委任律師為訴訟代理人。但上訴
人或其他法定代理人具有律師資格者，不在此限。
上訴人之配偶、三親等內之血親、二親等內之姻親，或上訴人為
法人、中央或地方機關時，其所屬專任人員具有律師資格並經法
院認為適當者，亦得為第三審訴訟代理人。